【裁判字號】    92,自,405
【裁判日期】    920821
【裁判案由】    詐欺等
【裁判全文】
臺灣臺北地方法院刑事判決                          九十二年度自字第四０五號
    自  訴  人  丙○○  男  四.
    被      告  甲○○  男  五.
右列被告因詐欺等案件，經自訴人提起自訴及追加自訴，本院判決如左：
    主  文
甲○○無罪。
其餘追加自訴部分，不受理。
    理  由
壹、無罪部分：
一、自訴意旨略以：自訴人丙○○於民國九十年間，委託被告甲○○依法處理債務清
    償事件，而與被告相識。詎被告竟藉行使職務之便，假借貸之名，行詐欺之實，
    先陸續向自訴人稱故借款，再佯以開立支票方式償付。惟俟被告支票屆期不獲兌
    現，更一再換票，設詞延欠，前後累計金額高達新台幣（下同）一百零二萬三千
    六百五十元。經自訴人一再催討，被告均置之不理，足見被告自始無償債之意思
    ，具不法所有之意圖，彰彰甚明。再此，被告於前開受託事件中，向自訴人溢收
    服務費一百零一萬五千六百元，有被各出具之收據可稽，詎其餘受託事件終結後
    ，竟藉故拒絕返還溢收之服務費，侵占入己。因認被告涉犯刑法務詐欺、業務侵
    占罪嫌云云。
二、按犯罪事實，應依證據認定之，無證據不得推定其犯罪事實。所謂認定犯罪事實
    之證據，係指足以認定被告確有犯罪行為之積極證據而言（最高法院二十九年上
    字第三一○五號判例參照），如未能發現相當證據，或證據不足以證明，自不能
    以推測或擬制之方法，為裁判基礎（最高法院四十年台上字第八六號判例意旨參
    照）。刑法詐欺罪之成立，以意圖為自己或第三人不法所有，以詐術使人將本人
    或第三人之物交付為要件，若行為人主觀上並無不法所有意圖，或未施用詐術，
    事後縱有未能依約履行之情事，亦難以刑罰責之。而刑法上之侵占罪，須持有人
    變易其原來之持有意思而為不法所有之意思，始能成立，如僅將持有物延不交還
    或有其他原因致一時未能交還，既缺乏主觀要件，即難遽以該罪相繩（最高法院
    六十八年台上字第三一四六號判例意旨參照）。
三、本件自訴人指訴被告涉犯前揭詐欺、業務侵占犯行，除其個人片面指訴外，無非
    係提出委託契約書、收據、台北市票據交換所退票理由單及如附表一所示之支票
    、本票七紙（以上均為影本），資為論據。訊據被告坦承因受自訴人委任處理催
    討債務之事務，而結識自訴人，其間先後向自訴人借款屆期無法返還之金額達一
    百零二萬三千六百五十元及另於九十一年六月十七日向自訴人溢收服務費計一百
    零一萬五千六百元，迄今未還等事實；惟堅詞否認有何詐欺或業務侵占之犯行，
    辯稱：伊欠款係事實，然並未施用詐術，伊為治療兒子吳則銘之癌症，支出龐大
    之醫療費用，公司經營又出現虧損，始無法返還欠款等語。
四、詐欺部分：
 (一) 經查，被告迄今積欠自訴人借款達一百零二萬三千六百五十元未償一節，雖為被
    告所不爭執，且有自訴人所提如附表一所示之支票、本票七紙可稽。然此僅能證
    明渠等間確有因借貸衍生之債權債務關係，尚難據此認定被告於借貸之初，即有
    為自己或第三人不法所有之詐欺犯意。次查，被告與自訴人間之借貸關係，時間
    長達一年有餘，被告於如附表一所示之支票跳票前，均按期清償本息一節，業據
    自訴人於本院審理中自承：「（問：借錢給被告，前後共借給他多少錢？）沒有
    算，一開始被告向我借的款項都有歸還，但自九十一年五月十日以後支票就開始
    跳票」、「（問：被告支付給你的本金或利息，曾經在哪些帳戶提示？）在我母
    親譚淑文華信銀行中崙分行的兩個帳戶（00000000000000、00
    000000000000）及我所有同行帳戶（0000000000000
    0）提示」等語在卷（見本院九十二年六月十九日訊問筆錄第七頁、本院九十二
    年八月四日審判筆錄第八頁），且有如附表二所示自九十年三月二十日起至九十
    一年四月三十日止已兌現面額合計高達一百八十萬五千三百三十五元之支票影本
    足憑。被告於借款之初，倘真係基於為自己或第三人不法所有之犯意，假借貸之
    名，行詐欺之實，於詐得款項後，未立時逃之夭夭，已屬罕見，反在借款後長達
    一年多之期間，按期支付如附表二所示之本息至少一百八十萬五千三百三十五元
    ，與經驗法則豈非無違。基此，自訴人指稱被告於借款之初，即有不法所有之詐
    欺意圖，實難想像。
 (二) 再者，被告自九十年五月一日起至九十二年七月三十一日止，因其子吳則銘醫治
    舌癌之手術及術後治療費用，僅支付財團法人辜公亮基金會和信治癌中心醫院部
    分之醫療費用，即高達四十九萬八千一百零七元（收據編號：Ｒ０５１０８６《
    三萬七千四百十六元》、Ｒ０５１１９６《二萬四千二百六十六元》、0000
    0000《一千九百四十元》，合併編號：９２０４６８《四十三萬四千四百八
    十五元》），有和信治癌中心醫院乙種診斷證明書及醫療費用收據可稽。倘加上
    實際上已無支出單據可查之僱請特別看護及自行購買醫療器材費用，堪認被告支
    付其子之醫療費用，應不少於五十萬元。此外，自訴人於本院審理中自承被告向
    其舉債時，已提及借款將用於支付兒子醫療費用及公司開銷費用（見本院九十二
    年七月十四日訊問筆錄第三頁），既無一語出於子虛，本院復無其他積極證據，
    足證被告有何向自訴人施用欺罔手段之情事，自不得僅因被告公司經營不善及醫
    療費用負擔沈重，導致財務狀況出現窘境，無力清償，驟以刑責相繩。
五、業務侵占部分：
 (一) 自訴人所指被告受其委任，而於九十一年六月十七日溢收服務費達一百零一萬五
    千六百元一情，固經被告於本院調查中自承屬實（見本院九十二年六月十九日訊
    問筆錄第四、五頁），且有卷附被告所不爭執之委託契約書及收據各一紙在卷可
    稽。然查，被告受委任後，促成案外人賀華光與自訴人就一億元債務，於九十一
    年六月二日達成協議，賀華光承諾願將所持永峰事業股份有限公司股權百分之五
    十過戶予自訴人，並將公司淨利百分之五十，每月以現金分配自訴人，並當場簽
    發面額一億元之本票一紙予自訴人收執，以為擔保一節，有償債和解契約一份、
    賀華光之
 (二) 次查，案外人賀華光與自訴人達成協議後，為償還自訴人欠款，均由案外人賀華
    光直接將款項匯至自訴人帳戶，並無一筆係由被告經手一情，業經自訴人於本院
    審理中供稱：「（問：向賀華光收回多少錢？）第一筆收到一百二十六萬九千五
    百元，於九十一年六月十七日收的，是由賀華光匯到我建華銀行中崙分行的帳戶
    （00000000000000）；第二筆三十萬元，於九十一年六月十七日
    後幾日，也是以匯款方式匯到上開帳號」等語在卷（見本院九十二年八月六日審
    判筆錄第三頁）。被告既未曾代自訴人收受案外人賀華光返還之款項，自無成立
    侵占罪之餘地，與受任人因處理委任事務，將所代為收取之金錢，逕自挪為己用
    之情形，迥不相同。依自訴人與被告間所簽訂之委託契約所約定「乙方（即自訴
    人）應依雙方協議支付甲方（即被告）服務費為每次收回債權金額的百分之二十
    」，被告依約可得期待之報酬高達二千萬元，被告於二千萬元之範圍內，自有收
    取服務費之正當法律權源。本件誠如自訴人於本院審理中所陳：「（問：依照契
    約約定，應該支付被告的費用多少？）收回金額的百分之二十，應該是三十一萬
    三千九百元。（問：實際上你支付被告多少服務費？）一百二十六萬九千五百元
    」等語（見本院九十二年八月四日審判筆錄第三、四頁），足認被告因受委任而
    溢收之報酬，應係九十五萬五千六百元，並非自訴人所指一百二十六萬九千五百
    元甚明。
 (三) 又被告所溢收之該筆服務費，觀諸自訴人與被告所確認之收據記載：「備註：超
    收服務費ＮＴ＄0000000，由下次服務費中扣回」一語，理論上應屬自訴
    人預先給付委任報酬及必要費用之性質。不論自訴人交付費用若干，一旦經其出
    於自由意思交付，被告即取得該筆金錢之所有權，不因係債權已經存在之服務費
    或尚未發生之預付款、必要費用，被告對於金錢均屬有權處分。此與受任人或受
    託人因處理受任事務或受託而收受應交付寄託人或委任人之金錢，不得擅自處分
    之情形，容有未同。縱事實上，案外人賀華光自九十一年六月間前後給付一百二
    十六萬九千五百元、三十萬元之後，即未繼續依約清償欠款，致被告溢收之款項
    ，有事後目的不達之不當得利情事，僅能依循民事程序解決，非得以刑責相繩。
六、綜上，自訴人所憑之上開證據，既均無從證明被告有詐欺、業務侵占等犯行，經
    本院調查結果又有前揭堪信被告辯解屬實之證據可憑，自不得僅憑自訴人之指訴
    ，而為不利被告之認定。自訴人與被告間之金錢糾紛，宜另循民事程序解決，非
    本院所得置喙。參諸前揭說明，既無證據足證被告確有自訴人所指上開犯行，不
    能證明被告犯罪，應為被告無罪判決之諭知。
貳、不受理部分：
一、自訴意旨略以：被告於審理中，自承自訴人借予中央徵信事業有限公司（下稱中
    央徵信公司）之金錢，多數為其用於長子之醫療費用，被告將公款私用之行為，
    損害中央徵信公司之利益，間接造成中央徵信公司無法償還自訴人借款，而損害
    自訴人之利益，因之於本院審理中具狀追加自訴被告涉犯刑法第三百四十二條之
    背信罪嫌云云。
二、按刑事訴訟法第三百十九條第一項規定犯罪之被害人始得提起自訴，而所謂犯罪
    之被害人以因犯罪而直接被害之人為限，業經司法院院字一三○六號解釋有案（
    最高法院七十五年台上字第七四二號判例要旨參照）。依法組織之公司被人侵害
    ，直接受損害者為公司，當以該公司為直接被害人（最高法院二十五上字第一三
    ○五號判例參照）。
三、查本件自訴人於本院追加自訴被告涉嫌擅自挪用中央徵信公司款項部分，設縱非
    虛，其直接受損害者為中央徵信公司，自訴人至多僅係間接被害人，自訴人對此
    部分，依法不得提起自訴。此部分應由本院另依刑事訴訟法第三百三十四規定，
    諭知不受理之判決。
據上論斷，應依刑事訴 訟法第三百四十三條、第三百零一條第一項、第三百三十四條
，判決如主文。
中    華    民    國       九十二      年      八      月      二十一    日
                                       臺灣臺北地方法院刑事第十四庭
                                           法  官  吳  秋  宏
右正本證明與原本無異。
如不服本判決，應於判決送達後十日內，向本院提出上訴狀。
                                          書記官   林  碧  華
中    華    民    國      九十二      年      八      月      二十一    日
附表一：
一、支票（發票人：中央徵信公司《負責人乙○○》，付款人：台北銀行農安分行，
    帳號：六五五─三）
  發票日：九十一年六月十五日，面額：五十萬元，票號：ＮＡ0000000號
    ，退票日：九十一年八月二十一日。
  發票日：九十一年六月十五日，面額：一萬五千元，票號：ＮＡ0000000
    號，退票日：九十一年六月十七日。
  發票日：九十一年五月三十日，面額：九千元，票號：ＮＡ0000000號，
    退票日：九十一年五月三十日。
  發票日：九十一年五月十五日，面額：一萬五千元，票號：ＮＡ0000000
    號，退票日：九十一年五月二十日。
  發票日：九十一年五月十日，面額：五萬一千五百元，票號：ＮＡ000000
    0號，退票日：九十一年五月十日。
  發票日：九十一年五月二日，面額：五萬零七百五十元，票號：ＮＡ00000
    00號，退票日：九十一年五月二日。
  發票日：九十一年三月三十一日，面額：三十萬元，票號：ＮＡ0000000
    號，退票日：九十一年八月二十一日。
二、本票（發票人：甲○○）
  發票日：九十一年六月十一日，到期日：九十一年七月十二日，面額三萬零九百
    元，票號：0000000。
  發票日：九十一年六月十四日，到期日：九十一年七月十四日，面額五萬一千五
    百元，票號：0000000。
附表二：支票（發票人：中央徵信公司《負責人乙○○》，付款人：台北銀行農安分
        行，帳號：六五五─三）合計一百八十萬五千三百三十五元。
  發票日：九十年三月十九日，面額：六萬元，票號：ＮＡ0000000號，提
    示帳戶：00000000000000（丙○○）。（兌現日：九十年三月二
    十日）
  發票日：九十一年三月三十一日，面額：九千元，票號：ＮＡ0000000號
    ，提示帳戶：00000000000000（譚淑文）。（兌現日：九十一年
    四月一日）
  發票日：九十年五月二十三日，面額：五萬元，票號：ＮＡ0000000號，
    提示帳戶：00000000000000（譚淑文）。（兌現日：九十年五月
    二十三日）
  發票日：九十年四月二十八日，面額：六千元，票號：ＮＡ0000000號，
    提示帳戶：00000000000000（譚淑文）。（兌現日：九十年四月
    三十日）
  發票日：九十年六月二十八日，面額：六千元，票號：ＮＡ0000000號，
    提示帳戶：00000000000000（譚淑文）。（兌現日：九十年六月
    二十八日）
  發票日：九十年六月二十七日，面額：五萬元，票號：ＮＡ0000000號，
    提示帳戶：00000000000000（譚淑文）。（兌現日：九十年六月
    二十九日）
  發票日：九十年七月三日，面額：六千元，票號：ＮＡ0000000號，提示
    帳戶：00000000000000（譚淑文）。（兌現日：九十年七月三日
    ）
  發票日：九十年八月十一日，面額：八萬零八百元，票號：ＮＡ0000000
    號，提示帳戶：00000000000000（譚淑文）。（兌現日：九十年
    八月十三日）
  發票日：九十年七月二十五日，面額：五萬零七百五十元，票號：ＮＡ0000
    000號，提示帳戶：00000000000000（譚淑文）。（兌現日：
    九十年七月二十五日）
  發票日：九十年九月二十四日，面額：十萬一千元，票號：ＮＡ0000000
    號，提示帳戶：00000000000000（譚淑文）。（兌現日：九十年
    九月二十四日）
  發票日：九十年九月五日，面額：十萬一千元，票號：ＮＡ0000000號，
    提示帳戶：00000000000000（譚淑文）。（兌現日：九十年九月
    五日）
  發票日：九十年十月三日，面額：六千元，票號：ＮＡ0000000號，提示
    帳戶：00000000000000（譚淑文）。（兌現日：九十年十月三日
    ）
  發票日：九十年十月二十五日，面額：三十五萬八千九百元，票號：ＮＡ000
    0000號，提示帳戶：00000000000000（譚淑文）。（兌現日
    ：九十年十月二十五日）
  發票日：九十年十一月十三日，面額：十萬元，票號：ＮＡ0000000號，
    提示帳戶：00000000000000（譚淑文）。（兌現日：九十年十一
    月十三日）
  發票日：九十年十一月十三日，面額：二十萬一千五百元，票號：ＮＡ0000
    000號，提示帳戶：00000000000000（譚淑文）。（兌現日：
    九十年十一月十三日）
  發票日：九十年十一月二十日，面額：十二萬六千元，票號：ＮＡ000000
    0號，提示帳戶：00000000000000（譚淑文）。（兌現日：九十
    年十一月二十日）
  發票日：九十年十一月二十七日，面額：三十萬四千五百元，票號：ＮＡ000
    0000號，提示帳戶：00000000000000（譚淑文）。（兌現日
    ：九十年十一月二十七日）
  發票日：九十一年三月二十日，面額：三萬九千八百八十五元，票號：ＮＡ00
    00000號，提示帳戶：00000000000000（譚淑文）。（兌現
    日：九十一年三月二十日）
  發票日：九十一年二月三十一日，面額：九千元，票號：ＮＡ0000000號
    ，提示帳戶：00000000000000（譚淑文）。（兌現日：九十一年
    三月一日）
  發票日：九十一年三月三十一日，面額：九千元，票號：ＮＡ0000000號
    ，提示帳戶：00000000000000（譚淑文）。（兌現日：九十一年
    四月一日）
  發票日：九十一年四月三十日，面額：九千元，票號：ＮＡ0000000號，
    提示帳戶：00000000000000（譚淑文）。（兌現日：九十一年四
    月三十日）
  發票日：九十一年四月四日，面額：五萬三千元，票號：ＮＡ0000000號
    ，提示帳戶：00000000000000（譚淑文）。（兌現日：九十一年
    四月四日）
  發票日：九十一年四月十五日，面額：一萬五千元，票號：ＮＡ0000000
    號，提示帳戶：00000000000000（譚淑文）。（兌現日：九十一
    年四月十五日）
  發票日：九十一年四月五日，面額：五萬三千元，票號：ＮＡ0000000號
    ，提示帳戶：00000000000000（譚淑文）。（兌現日：九十一年
    四月五日）


司法院資訊處製作；財團法人民間司法改革基金會備份。
